【裁判字號】    98,台上,2043
【裁判日期】    980416
【裁判案由】    偽造文書
【裁判全文】
最高法院刑事判決            九十八年度台上字第二０四三號
上  訴  人  甲○○
上列上訴人因偽造文書案件，不服台灣高等法院中華民國九十五
年八月三十日第二審判決（九十五年度上訴字第八六０號，起訴
案號：台灣台北地方法院檢察署九十二年度偵字第二一七四四號
），提起上訴，本院判決如下：
    主  文
原判決撤銷，發回台灣高等法院。
    理  由
本件原判決認定上訴人甲○○明知其與徐秀津均無新台幣（下同
）二十億之現金可供存入他人帳戶以作資金證明，而於民國九十
年四月初，上訴人竟與徐秀津（經台灣台北地方法院判處有期徒
刑二年八月在案），共同基於行使偽造、變造私文書之犯意聯絡
及行為分擔，先由上訴人於九十年四月十日，陪同不知情之賴永
興所尋得不知情之杜明娟，前往台灣銀行存入一千元以開立帳戶
（帳號為000000000000號），並取得上開帳戶之存
摺、印章及杜明娟之身分證，再將上開帳戶之存摺、印章轉交徐
秀津，徐秀津即於不詳時間、地點以不詳方法在上開存摺內頁填
載「九十年四月十六日在0000000號櫃台機轉帳存入二十
億結存二十億零一千元」不實事項及偽造之「楊淑惠」私印文二
枚以變造上開存摺（起訴書誤繕為偽造，下稱系爭存摺），並以
不詳方法偽填戶名「杜明娟、帳號000000000000號
」之帳戶於「九十年四月十六日起至九十一年四月十六日存有新
台幣二十億零一千元」不實事項，及偽造「台灣銀行營業部」金
額數目章私印文一枚、「台灣銀行營業部」腰圓形行章私印文一
枚及「謝林素芬」私印文一枚，以偽造「台灣銀行營業部存款餘
額證明書」（下稱系爭存款餘額證明書）。嗣於吳景盛欲參與仲
介上開二十億資金證明之事宜且輾轉經由賴永興、李松林找上上
訴人之際，上訴人即於九十年六月二十一日，在位於台北市○○
路某處之餐廳內將系爭存摺、系爭存款餘額證明書及尚未用印簽
名之一年期定存作業流程、資金徵信同意書及送件切結保證書交
付李松林，委由不知情之李松林出面代表資方（即上訴人及徐秀
津）持前開文件與欲參與仲介作業而不知情之吳景盛簽訂契約加
以行使，並由不知情之李松林、賴永興、吳景盛、杜明娟、黃瑞
辰、沈瑞仁等人在前開一年期定存作業流程、資金徵信同意書及
送件切結保證書上簽名用印完成相關簽約手續，足以生損害於台
灣銀行、楊淑惠及謝林素芬。迨因前開變造及偽造之文件影本輾
轉流入不知情之林泰維、潘福財等人手上，而為調查員循線查獲
，始查悉上情等情。因而維持第一審論處上訴人共同行使偽造私
文書罪刑之判決，駁回上訴人在第二審之上訴，固非無見。
惟查：(一)、有罪之判決書，須將法院依職權認定之犯罪事實，詳
記於事實欄，然後於理由內逐一說明其憑以認定之證據，使事實
與理由兩相一致，始稱適法；倘若理由說明與事實記載或卷內證
據資料不相符合，即屬判決理由矛盾，按諸刑事訴訟法第三百七
十九條第十四款後段規定，其判決為當然違背法令。原判決事實
欄記載上訴人與徐秀津共同基於行使偽造、變造私文書之犯意聯
絡及行為分擔，由徐秀津變造杜明娟之台灣銀行存摺及偽造台灣
銀行營業部存款餘額證明書後，交由上訴人委由不知情之李松林
持以行使等情。亦即認定上訴人未參與偽造、變造上開私文書之
犯行，僅參與行使該偽造、變造私文書犯行。然原判決理由欄貳
、二、(四)、卻說明上訴人與徐秀津就變造系爭存摺及偽造系爭存
款餘額證明書及行使系爭存摺、系爭存款餘額證明書之犯行，均
有犯意聯絡及行為分擔。足見此部分理由說明與事實之記載不盡
相符，有判決理由矛盾之違法。(二)、原判決以上訴人於賴永興詢
及杜明娟查詢系爭銀行帳戶結存金額結果，僅一千元之事時，竟
仍答以因資金為國民黨的錢，致帳面上看不到等語，因認上訴人
就系爭存摺內頁所載有存入二十億元及系爭存款餘額證明書所載
事項均屬不實等情，實難推諉不知（見原判決第八頁第十三行至
第十七行），然查賴永興於九十二年十一月二十五日偵查中固曾
為上開供詞，但證人杜明娟於同日偵查中則證稱：賴永興叫伊至
台灣銀行查系爭帳戶之存款餘額，結果仍是一千元，然伊未告知
賴永興有關存款僅有一千元之事等語。杜明娟所述如果無訛，則
賴永興所述其知悉存款僅一千元後，有詢問上訴人何以僅存一千
元，上訴人佯稱因資金為國民黨所有，致帳面上看不到云云，是
否屬實即非無疑。又證人李松林於九十四年四月六日第一審審理
時稱：上訴人介紹徐小姐（即徐秀津）時，徐小姐概括地講她跟
國民黨的吳伯雄有關係，可以代表國民黨的資金做資金證明使用
等語，其供詞如果屬實，則賴永興所稱告知資金為國民黨所有者
，是否係徐秀津而非上訴人？究竟實情為何？原審未詳查釐清，
即率行判決，自有調查未盡之違誤。(三)、九十二年一月十四日修
正（九十二年二月六日總統令修正公布）之刑事訴訟法，其第一
百六十四條第一項前段文字「證物應示被告令其辨認」，修正為
「審判長應將證物提示當事人、代理人、辯護人或輔佐人，使其
辨認」；原第一百六十五條第一項「卷宗內之筆錄或其他文書可
為證據者，應向被告宣讀或告以要旨」，其後段文字修正為「審
判長應向當事人、代理人、辯護人或輔佐人宣讀或告以要旨」；
修正前第一百七十三條規定移列為第二百八十八條之一，並將第
一項「審判長每調查一證據畢，應詢問被告有無意見」，將後段
文字修正為應詢問「當事人」有無意見。是審判長於審判期日調
查證據，應就每一證據逐一調查，並依證據種類分別「提示當事
人、代理人、辯護人或輔佐人，使其辨認」、「向當事人、代理
人、辯護人或輔佐人，宣讀或告以要旨」，及「詢問當事人有無
意見」，其訴訟程序之進行，始為適法。原審審判長於九十五年
八月十六日審判期日調查證據時，並未依法就調查之證據逐一調
查，竟就卷內諸多證人之供述筆錄及卷內之文書等分別予以包裹
式提示並告以要旨，致當事人難以逐一表示意見，其訴訟程序之
進行，顯屬違法（見原審卷第一二八頁背面、第一二九頁）。上
訴意旨指摘原判決違背法令，尚非全無理由，應認有發回更審之
原因。
據上論結，應依刑事訴訟法第三百九十七條、第四百零一條，判
決如主文。
中    華    民    國  九十八  年    四    月   十六   日
                      最高法院刑事第五庭
                          審判長法官  賴  忠  星
                                法官  林  秀  夫
                                法官  宋      祺
                                法官  陳  祐  治
                                法官  洪  佳  濱
      本件正本證明與原本無異
                                      書  記  官
中    華    民    國  九十八  年    四    月  二十七  日
                                                Ａ


司法院資訊處製作；財團法人民間司法改革基金會備份。
